【裁判字號】    97,上訴,1824
【裁判日期】    971002
【裁判案由】    傷害致重傷
【裁判全文】
臺灣高等法院臺中分院刑事判決        97年度上訴字第1824號
上  訴  人  臺灣臺中地方法院檢察署檢察官
上  訴  人
即  被  告  甲○○
選任辯護人  游琦俊律師
上列上訴人因被告傷害致重傷案件，不服臺灣臺中地方法院97年
度訴字第579號中華民國97年5月27日第一審判決（起訴案號：臺
灣臺中地方法院檢察署96年度偵續字第543號），提起上訴，本
院判決如下：
    主  文
原判決撤銷。
甲○○共同傷害人致重傷罪，處有期徒刑伍年肆月。
    事  實
一、甲○○於民國94年12月4日凌晨，在臺中縣梧棲鎮○○里○○路180號之「銀櫃KTV」唱歌，戊○○（經臺灣臺中地方法
    院95年度訴字第2727號判處有期徒刑5年6月，經本院96年度
    上訴字第695號駁回上訴而確定）及己○○（綽號「阿中」
    ，經臺灣臺中地方法院96年度訴字第980號判處有期徒刑5
    年10月，經本院96年度上訴字第2571號駁回上訴而確定。）
    等人亦至該KTV消費娛樂，迄該日凌晨1時20分許，戊○○、
    甲○○等人認為乙○○在「銀櫃KTV」門口前面向某位撿拾
    廢棄物之老年人丟擲煙蒂，戊○○、甲○○、己○○、「庚○○」（音譯）及另外數名不詳姓名之成年男子（檢察署另
    行偵辦），客觀上非不能預見多人圍住乙○○使無從逃離，
    並對乙○○拳打腳踢，及持安全帽毆打其頭部，有使乙○○
    之腦部嚴重受創，致其身體或健康遭受有重大不治或難治重
    傷害之結果之可能，竟於未預見及此之狀況下，基於傷害（
    普通傷害）乙○○身體之犯意聯絡，於同日凌晨1時21分許
    ，在「銀櫃KTV」門口前面馬路旁，分別以徒手、腳踢（踹
    ）及持不詳姓名之人所有之安全帽，持續圍毆乙○○之身體
    及頭部之方式，共同毆打乙○○之身體及頭部達2、3分鐘之
    久，造成乙○○除受有顏面骨骨折合併多處顏面撕裂傷之傷
    害之外，並因此受有頭部外傷合併蜘蛛膜下腔出血、氣腦、
    腦挫傷等傷害而致意識昏迷。嗣救護車約於同日凌晨1時27
    分許據報前來，速將意識昏迷之乙○○送至童綜合醫院急診
    救治，雖經醫師先後施行藥物治療、氣切術、及復健治療，
    乙○○已意識清醒，但除仍行動困難、左側肢體乏力，大小
    便、沐浴、更衣等日常生活無法自理，且記憶力差、小便無
    法控制之外，並有「平衡中度」、「聲語重度」等「重度多
    重障」，而受有身體、健康重大難治之重傷害。
二、案經乙○○委由其母丙○○○訴由臺中縣警察局清水分局報
    請臺灣臺中地方法院檢察署檢察官偵查起訴。
    理  由
甲、證據能力部分：本案全部卷證所涵括之證據，公訴人、被告
    及辯護人對證據能力均未異議，是後述所引用證據之證據能
    力均無疑義，合先敘明。
乙、得心證之理由：
一、訊據上訴人即被告甲○○固不否認於被害人乙○○遭戊○○
    等多人圍毆時，伊確在旁情事，惟矢口否認有不法犯行，辯
    稱：伊雖在現場，然只是在場好奇看打架云云。惟查：
  1.
  (一)本件先經檢察官於97年l月7日偵查庭就扣案中標示「大門左
    側之錄影光碟」中螢幕標示時間1:20:00至1:24:00部分所顯
    示之錄影內容進行勘驗。依臺灣臺中地方法院檢察署96年度
    偵續字第543號，97年l月7日訊問筆錄 (偵查中勘驗)第2頁
    所載：「．．．5.檢視標示大門左側之錄影光碟，．．．，
    本件被告揮舞雙手，但是並沒有打到被害人，．．．。」「
    ．．．6.檢視標示大門左側之錄影光碟，．．．，應該已經
    聚集在黑色車子的右後方，動手毆打被害人。．．．。」等
    語，製有勘驗筆錄1份附偵查卷可佐。
  (二)經原審法院於97年3月6日準備程序勘驗該錄影光碟結果，於
    螢幕標示時間1:21:52間，被告甲○○在黑色車子的左邊，
    被告有舉起右手，向下比2次手勢，1:22:02間，有5、6 個
    年輕人圍著被害人，被害人倒在地上，當時被告甲○○在5
    、6個年輕人中間，被告的動作在行進當中（參97年3月6日
    準備程序筆錄）。
  (三)經本審於準備程序勘驗錄影光碟，結果如下：
    戊○○踢被害人的時候，被告甲○○緊跟在戊○○的身後
      。
    被害人遭戊○○踢倒自黑色車輛右邊後退逃跑，戊○○緊
      跟在後，被告甲○○同時自黑色車輛左側大步走向車尾，
      並高舉左手指向被害人方向，被告為首名自黑色車輛左側
      走向車尾者，其身後跟隨數名男子，被告走向車尾後，被
      害人旋自車尾被拖出毆打。
    被害人遭數名男子拳打腳踢，有一名背向鏡頭體型較壯，
      疑似被告的人，以腳踢被害人。
  (四)綜上錄影光碟勘驗結果中，被害人遭體型高大之戊○○腳踢
    毆打時，因身材相差懸殊而不敵，遂後退欲自黑色車輛右側
    逃離，戊○○則緊跟在後，被告甲○○則於此時自該黑色車
    輛左側大步走向車尾，並一度右手高舉舉向被害人方向，被
    告走向車尾後，被  害人旋遭多人毆打，以被告之動作舉措
    觀之，其明顯在配合戊○○分別自黑色車輛左右側包抄圍堵
    被害人，使被害人無從逃離，並非僅限於在旁旁觀。
  (五)又於被害人倒臥於地上遭多人圍住拳打腳踢時，因錄影畫面
    稍模糊，是本院無從確認各加害人嘴臉，然確有一名背向錄
    影鏡頭身材較壯，體型疑似被告之男子以腳踢被害人，經本
    院於勘驗程序就此詢問被告，被告亦未全然否認之，僅謂「
    很像是我，但我沒有看到人不能確定。」，雖尚不能由被告
    自白確認伊即係該名腳踢被害人之男子，然被告如於被害人
    遭毆打時遠離被害人，伊當可確認伊是否為該胖壯男子，不
    致稱「很像是我」，是已可確定於被害人遭數人圍住拳打腳
    踢時，被告確係極近距離夾雜在數名加害者之間，而非僅旁
    觀打架。
  2.被告辯稱戊○○、己○○（為涉案共犯）、辛○○、壬○○
    四人（為被害人友人）於原審法院97年5月13日審理時證述
    四人均不認識被告，亦未於案發現場見到被告云云，然相較
    於被告所稱伊僅係在場看打架之辯詞，所謂被告未在案發現
    場云云顯與事實不符，況被告在場一節，亦有現場錄影及偵
    審勘驗筆錄可證，空言否認無可憑採，被害人倒地遭數人圍
    毆踢打，並無人相救，顯然被害人之友人並未敢靠近，其等
    原非必能指認加害者，被告於本院稱知道戊○○綽號，於本
    院勘驗程序，亦能指出錄影中顯較高大男子即為戊○○，二
    人應非完全不識，己○○在偵查程序稱係因友人「大胖」生
    日，渠等始至KTV，「大胖」有毆打被害人（詳偵字第5122
    號卷筆錄），以被告體型觀之，與「大胖」綽號至為契合，
    被告為民國74年12月3日生，有年籍資料在卷，案發前日恰
    為20歲生日，實令人深切懷疑被告即為該綽號「大胖」之人
    ，雖己○○於原審詰問程序否認認識被告，然共同犯意並不
    以原是否認識，有無事先預謀為必要（詳下述理由），戊○○、己○○、辛○○、壬○○原是否認識被告，此與被告有
    無本案犯行無關，尚無從以上述四人證詞逕為有利被告之認
    定。
  3.又本案被害人乙○○於上開遭受毆打之後，其除受有顏面骨
    骨折合併多處顏面撕裂傷之傷害之外，並因此受有頭部外傷
    合併蜘蛛膜下腔出血、氣腦、腦挫傷等傷害而致意識昏迷，
    嗣救護車約於同日凌晨1時27分許據報前來，雖速將意識昏
    迷之乙○○送至童綜合醫院急診救治，並經醫師先後施行藥
    物治療、氣切術、及復健治療，被害人乙○○已意識清醒，
    但除仍行動困難、左側肢體乏力，大小便、沐浴、更衣等日
    常生活無法自理，且記憶力差、小便無法控制之外，並有「
    平衡中度」、「聲語重度」等「重度多重障」，而受有身體
    、健康重大不治及難治之重傷害，上開各情有童綜合醫院所
    出具之診斷證明書（見偵字第5122號卷第31、32、82、86、
    87頁）、被害人乙○○身心殘障手冊（偵字第5122號卷第76
    頁）、童綜合醫院95年11月3日95童醫字第1844號函在卷可
    稽。被害人乙○○曾於95年2月3日至同年3月3日轉至臺中榮
    民總醫院住院治療，有頭痛、言語困難、意識不清之症狀，
    經診斷係頭部外傷合併顱內出血、呼吸衰竭、大小便需依賴
    他人照護及長期氣切等情，亦有臺中榮民總醫院出具之診斷
    證明書在偵查卷可參（見偵字第5122號卷第68、85頁）。再
    者，被害人乙○○又於95年3月3日至同年4月3日再轉至光田
    綜合醫院住院治療，因上呼吸道狹窄、頭部外傷後遺症，需
    長期使用氣切，發聲需要使用發聲器，住院期間需專人照顧
    等情，亦有光田綜合醫院出具之診斷證明書在卷可據（偵字
    第5122號卷第84頁）；復自95年4月9日之後，被害人乙○○
    亦有再度住院，因呼吸困難經診斷係氣管支氣管發炎，並於
    95 年4月10日接受換Ｔ型管及雷射燒除息肉手術、於95年4
    月15 日接受支氣管鏡及雷射燒除息肉手術、於95年4月18日
    接受支氣管鏡雷射燒除息肉手術，亦有臺中榮民總醫院診斷
    證明書換領證明在卷可佐（見偵字第5122號卷第93頁），又
    查本案被害人乙○○所受傷勢之程度，再經臺灣臺中地方法
    院函詢其就診之行政院國軍退除役官兵輔導委員會臺中榮民
    總醫院，據該院覆稱：「病患乙○○先生於外院轉入本院時
    意識不清、平衡感失調，目前於門診追蹤，因氣管狹窄接受
    T型管治療，就刑法條文規定之第10條第4項第3款（誤載為
    第3點），毀敗語能部分符合重傷程度」等語，有該院96年5
    月15日中榮醫企第0960006493號函一份附卷可佐，足見被害
    人乙○○已達刑法第10條第4項所定重傷害之程度，實無疑
    義。
  4.又本件同案共同毆人之戊○○經臺灣臺中地方法院以95年度
    訴字第2727號判處有期徒刑5年6月，經本院96年度上訴字第
    695 號駁回上訴確定，己○○經臺灣臺中地方法院96年度訴
    字第980號判處有期徒刑5年10月，經本院96年度上訴字第25
    71號駁回上訴確定，上述二案判決認定犯罪事實一致。有各
    該判決影本各1份附卷可佐。又關於本案案發經過緣由，共
    犯有何人等情，亦有戊○○、己○○歷次陳述筆錄在卷，此
    外復有刑案現場測繪圖1張、現場監視錄影畫面翻拍照片27
    張、童綜合醫院一般診斷書2張、行政院國軍退除役官兵輔
    導委員會臺中榮民總醫院診斷證明書、光田綜合醫院診斷證
    明書各1張附卷可佐。從而本案事證明確，被告犯行至堪認
    定。
  5.又本案或肇因被害人對老人丟擲煙蒂，致遭多人不滿圍毆
    ，事出偶然，難認被告或戊○○、己○○等人赴KTV時，原
    即有共同毆打被害人之共犯犯意，然共同正犯之意思聯絡，
    並不以有預謀為必要，臨時以共犯一罪之意思，參與犯罪行
    為之實施，亦無不可，有最高法院76年度台上字第2470號判
    決意旨可參，不能因被告辯稱伊與戊○○不熟，亦不認識其
    他加害者，即謂其等無犯意聯絡，再本案固尚無確切事證證
    明被告確有親身毆打被害人，然共同實施犯罪行為之人在合
    同意思範圍內，各自分擔犯罪行為之一部，相互利用他人之
    行為，以達其犯罪之目的者，即應對全部所發生之結果，共
    同負責；又共同正犯間，非僅就其自己實施之行為負其責任
    ，並在犯意聯絡之範圍內，對於他共同正犯所實施之行為，
    亦應共同負責；次按如多數人下手毆打，本有犯意之聯絡，
    即屬共同正犯，對於共犯間之實施行為，既互相利用，就重
    傷之結果，自應同負責任，而上開所謂意思之聯絡，並不限
    於事前有所謀議，即僅於行為當時有共同犯意之聯絡，亦屬
    之，且其表示之方法，亦不以明示通謀為必要，即相互間有
    默示之合致，亦無不可。被告等於被害人被傷害時均在場，
    且均參與毆打，縱僅其中一人擊中被害人某重要部位致生重
    傷，在共犯間均應同負全部之責，並無區分何部分之傷，為
    何人下手之必要，有最高法院28年上字第3110號、32年上字
    第 190、76年度台上字第2470號、85年度臺上字第5095號、
    91年度臺上字第3438號、93年度臺上字第1160號判決意旨可
    參，本案固因錄影畫面模糊，是無從確認被告是否親身毆打
    被害人，然被告於被害人初始遭戊○○腳踢毆打，不敵欲逃
    離時，率先包抄圍堵被害人，並於被害人遭多人圍毆時，極
    近距離圍住被害人，其顯有共同圍毆傷害被害人之犯意聯絡
    與行為分擔，是為共同正犯無訛。
  6.又被害人與被告原無冤仇，雖無事證證明被告有致被害人死
    亡或重傷害之預見或故意，然被告年逾二十歲，在客觀上非
    不能預見被害人遭多名青壯男子圍毆踢打或以安全帽毆打之
    情形下，將可能嚴重傷及器官或腦部等身體要害，造成身體
    或健康受有重大不治或難治重傷害之結果之可能，嗣被害人
    乙○○果因遭受被告及其他在場之共犯圍毆踢打，致生上開
    重傷害結果，被害人上述重傷害結果又與被告及共犯之傷害
    行為有相當因果關係，被告自應負加重結果之責任。
三、核被告甲○○所為，係犯刑法第277條第2項後段之傷害致重
    傷罪，被告與戊○○、己○○、庚○○及另外數名不詳姓名
    之成年男子（無事證證明為未成年人）間有共同犯罪之犯意
    聯絡與行為分擔，是為共同正犯（刑法第28條於94年2月2日
    修正公布，已修正限縮於共同實行犯罪行為者始成立共同正
    犯，排除陰謀犯、預備犯共同正犯，自屬行為後法律有變更
    ，而非僅屬文字修正，應有新舊法比較適用問題，經比較結
    果，修正後新法對被告並未較有利，依刑法第2條第1項前段
    ，應依行為時之法律，此參考最高法院97年度台上字第37號
    判決意旨），原審以被告犯罪事證明確，予以論罪科刑，固
    非無見，然原審法院認被告僅屬幫助犯，尚有未洽，被告上
    訴意旨否認犯罪雖無可採，檢察官上訴則非無理由，而原審
    判決既有如上瑕疵，即屬無可維持，應由本院予以撤銷改判
    ，爰審酌被告夥同多人圍毆已倒地全無反抗能力之被害人達
    數分鐘之久，手段兇殘，對被害人造成重傷害之結果，迄未
    賠償被害人損失，犯後復飾詞狡卸之態度等一切情狀，量處
    如主文第2項所示之刑示懲。
據上論結，應依刑事訴訟法第369條第1項前段、第364條、第299
條第1項前段，刑法第2條第1項前段，94年2月2日修正公布前刑
法第28條，刑法第277條第2項後段，判決如主文。
本案經檢察官丁○○到庭執行職務。
中    華    民    國    97    年    10    月    2     日
            刑事第一庭  審判長法  官  陳  紀  綱
                              法  官  張  智  雄
                              法  官  姚  勳  昌
上列正本證明與原本無異。
如不服本判決應於收受送達後十日內向本院提出上訴書狀，其未
敘述上訴之理由者並得於提起上訴後十日內向本院補提理由書（
均須按他造當事人之人數附繕本）。
                              書記官  吳  宗  玲
中    華    民    國    97    年    10    月    2     日
附錄本案論罪科刑法條全文
中華民國刑法第277條（普通傷害罪）
傷害人之身體或健康者，處 3 年以下有期徒刑、拘役或 1 千元
以下罰金。
犯前項之罪因而致人於死者，處無期徒刑或 7 年以上有期徒刑；
致重傷者，處 3 年以上 10 年以下有期徒刑。


司法院資訊處製作；財團法人民間司法改革基金會備份。
